最高法院刑事判決　　　　　　　　　　　　　　　八十七年度台上字第四三五五號
　　上　訴　人　甲○○
　　選任辯護人　游勝韃律師
右上訴人因違反貪污治罪條例案件，不服台灣高等法院中華民國八十七年三月二十四
日第二審更審判決（八十六年度上更(一)字第一二四九號，起訴案號：台灣板橋地方法
院檢察署八十四年度偵字第六四一一、四五○八號），提起上訴，本院判決如左：
    主  文
原判決撤銷，發回台灣高等法院。
    理  由
本件原判決撤銷第一審不當之判決，改判依牽連犯關係從一重論處上訴人甲○○連續
共同依據法令從事公務之人員對於主管之事務直接圖利罪刑，固非無見。
惟按(一)修正前貪污治罪條例第六條第四款所定依據法令從事公務之人員，對於主管之
事務直接圖利罪，係指該公務員依法令職務上對於該事務有主持或執行之權責，而直
接使自己或第三人獲得利益而言。依原判決認定之事實，似係認定上訴人以中和市里
長聯誼會名義向中和市公所領取補助費並予統籌運用。惟查上訴人所兼任之中和市里
長聯誼會會長，究係依法令之組織所任命之會長，或純係該市里長為聯絡感情之自發
性社團所推舉之會長？若係該市里長為聯絡感情之自發性社團所推舉之會長，憑何依
據認定上訴人為依據法令從事公務之人員？又上訴人以中和市里長聯誼會名義，代表
該市其他七十一里長所領取之每里十萬元（新台幣，以下同）髒亂清除補助費是否有
主持或執行之權責？均攸關上訴人是否有圖利其他七十一位里長之情形，自應深入查
明，為本院前次發回意旨所指明。而原審向台北縣中和市公所函詢，經復以：「中和
市里長聯誼會係聯誼性質其組織成立並無法令依據。甲○○任會長係由各里里長互選
產生非由本所或市長任命產生。聯誼會僅係便於各里長及市公所連絡並無法人地位。
里長聯誼會並非社團或法人無金融機構之帳戶設立，故本所支付款項不會以里長聯誼
會為受款人。」等語，有該復函在卷可稽（原審卷第五三頁），遽原判決對該函及本
院發回意旨指摘之事項，恝置未理，其瑕疵依然存在，自屬無可維持。(二)有罪之判決
書對於被告有利之證據不採納者，應說明其理由，為刑事訴訟法第三百十條第二款所
明定。故有罪判決書對於被告有利之證據，如不加以採納，必須說明其不予採納之理
由，否則即有判決不備理由之違法。本件上訴人辯稱民國八十二年六月初里長聯誼會
舉辦之「印尼峇里島旅遊」之旅費係由台北縣中和市公所支付核銷，提出台北縣中和
市公所支付憑證及雙向國際旅行社旅行業代收轉付收據影本為證（附於本院八十六年
度台上字第七三三八號卷），而該旅行社負責人艾施鴻於原審亦證稱：旅遊款項向市
公所收取，收據亦直接交市公所等情（原審卷第七五頁），證人邱垂益亦稱：「我的
部分我自己出。」，「（其他里長旅遊費多少？）不知，是市公所出。」（原審卷第
六六頁）等語，原判決認里長聯誼會舉辦之峇里島旅遊活動費用，係由上訴人以里長
聯誼會所領取之補助款內支出，而有圖利自己及其餘七十一位里長之情事，惟對上開
有利於上訴人之證據何以不足採，未於理由內說明，亦屬理由不備。(三)證人即台北縣
中和市公所里幹事黃建祥、李呈祥、邱其信、黃金龍於原審前審均稱：各里「變更雇
工名冊函」是由里長交辦，由我們里幹事辦理，也是里長發函，大印是里長保管等語
（見上訴卷第一五○頁）。所證如果無訛，各里「變更雇工名冊」似係由各里里長交
代里幹事辦理函送台北縣中和市公所，並非由上訴人偽造行使之。而證人李呈祥復於
原審到庭證稱：伊係里幹事，變更雇工名冊函是里長交代伊辦理，印章是由里長統一
保管。邱其信及黃金龍亦證稱：變更雇工名冊函是里長交辦等語（原審卷第二三頁正
反面）。查李呈祥、邱其信似非上訴人所屬中和市枋寮里里幹事，其所謂里長交辦及
印章由里長統一保管，應係指其所屬各里之里長而言，而前述中和市公所函亦載明：
「『變更雇工名冊函』係由各里里長辦公處所製作送交本所核辦。」，乃原審未說明
該函何以不足採之理由，竟以上開李呈祥、邱其信證言，認定變更雇工名冊係由上訴
人交辦，各里印章亦係上訴人保管，故名冊內之印文為上訴人所偽造云云（原判決第
八頁反面第四至八頁），與卷內資料不符，顯有理由不備及證據上理由矛盾之違法。
上訴意旨執以指摘原判決不當，非無理由，應認仍有發回更審之原因。致原判決不另
諭知無罪部分，基於審判不可分原則，應併發回。
據上論結，應依刑事訴訟法第三百九十七條、第四百零一條，判決如主文。
中      華      民      國    八十七    年     十二     月     十七     日
                              最高法院刑事第八庭
                                  審判長法官  謝  家  鶴
                                        法官  羅  一  宇
                                        法官  花  滿  堂
                                        法官  陳  世  淙
                                        法官  洪  佳  濱
      右正本證明與原本無異
                                              書  記  官
中      華      民      國    八十七    年     十二     月    二十一    日
